臺灣臺中地方法院刑事判決
109年度訴字第2865號
公  訴  人  臺灣臺中地方檢察署檢察官
被      告  林思吟



上列被告因詐欺案件，經檢察官提起公訴（109年度偵字第29058
號），本院判決如下：
    主    文
林思吟三人以上共同犯詐欺取財罪，共貳罪，各處有期徒刑壹年
貳月、壹年參月。應執行有期徒刑壹年伍月。緩刑伍年，緩刑期
間應依本院110年度中司刑移調字第58號調解筆錄履行。 
    犯罪事實
一、林思吟明知真實姓名年籍不詳自稱「劉志安」之成年男子及
    「劉志安」所屬，男、女成員至少各1人之詐欺集團不詳成
    員，係以3人以上之分工方式實行詐騙，且係將詐騙而得之
    款項，指定匯入取得使用之車手所申設金融帳戶內，再由車
    手提領後繳回集團，以此等製造金流斷點方式，掩飾該詐騙
    所得之本質及去向，乃屬具持續性、牟利性之有結構性詐欺
    集團，竟共同意圖為自己不法之所有，基於參與犯罪組織、
    洗錢及三人以上共犯詐欺之犯意聯絡（至下述以冒用公務員
    名義施用詐術部分，卷內並無證據證明林思吟知情），由林
    思吟於民國109年6月15日，提供其所有之中國信託商業銀行
    帳號000000000000號帳戶及臺灣中小企業銀行帳號00000000
    000號帳戶予「劉志安」及所屬詐欺集團後，分別為下列詐
    欺犯行：
㈠、「劉志安」所屬詐欺集團內真實姓名年籍不詳之男性成員至
    少1人，冒充「健保局人員」、「吳警官」、「陳國安檢察
    官」，於同年月16日上午9時許，撥打電話予林炳輝，向林
    炳輝佯稱：其健保卡遭盜用，要求其匯款暫時保管，待案件
    審理結束將會歸還云云，致林炳輝因而陷於錯誤，按上開詐
    欺集團成員之指示，於同日上午10時許，在嘉義縣中埔鄉農
    會同仁分部，臨櫃匯款新臺幣（下同）21萬5000元至林思吟
    上開臺灣中小企業銀行帳戶，而詐欺得手後，隨即通知「劉
    志安」取款。「劉志安」受其他詐欺集團成員通知林炳輝已
    將上開金錢匯入林思吟上開臺灣中小企業銀行帳戶後，隨即
    通知林思吟於同日下午1時40分許至臺灣中小企業銀行北屯
    分行臨櫃提領現金17萬元，及於同日下午1時47分許、下午1
    時49分許持提款卡操作提款機提領3萬元、1萬5000元後，將
    所領21萬5000元交回予「劉志安」所屬詐欺集團內真實姓名
    年籍不詳之男性成員。
㈡、「劉志安」所屬詐欺集團內真實姓名年籍不詳之女性成員，
    冒充張春櫻之鄰居張瑞鳳，於同日中午12時許，撥打電話予
    張春櫻，向張春櫻佯稱：欲向其洽借購屋尾款30萬元，後天
    定存到期即會歸還云云，致張春櫻因而陷於錯誤，按上開詐
    欺集團成員之指示，於同日下午2時15分許，在第一商業銀
    行林口分行臨櫃匯款30萬元至林思吟上開中國信託商業銀行
    帳戶，而詐欺得手後，隨即通知「劉志安」取款。「劉志安
    」受其他詐欺集團成員通知張春櫻已將上開金錢匯入林思吟
    上開中國信託商業銀行帳戶後，即通知林思吟於同日下午3
    時41分許，持提款卡至中國信託商業銀行文心分行操作提款
    機，將上開30萬元提領完畢，交回予「劉志安」所屬詐欺集
    團內真實姓名年籍不詳之男性成員，並收取1300元之報酬。
二、案經林炳輝、張春櫻訴由臺中市政府警察局第五分局報告臺
    灣臺中地方檢察署檢察官偵查起訴。
    理    由
一、證據能力：
㈠、本判決認定事實所引用之被告以外之人於審判外之言詞或書
    面證據等供述證據，公訴人、被告在本院審理時均同意作為
    證據使用（見本院卷第42、158頁），復經本院審酌認該等
    證據之作成無違法、不當或顯不可信之情況，依刑事訴訟法
    第159 條之5 第1 項規定，均有證據能力。
㈡、又本案認定事實引用之卷內其餘非供述證據，並無證據證明
    係公務員違背法定程序取得，依同法第158 條之4 規定反面
    解釋，亦均有證據能力。
二、上開犯罪事實，業據被告於本院審理時坦承不諱（見本院卷
    第158、161頁），核與證人即告訴人林炳輝警詢之證述（見
    偵卷第45-49頁）、證人即告訴人張春櫻警詢之證述（見偵
    卷第29-31頁）大致相符。並有員警職務報告書2份（見偵卷
    第13、21頁）、告訴人張春櫻之：①第一銀行匯款申請書回
    條（見偵卷第33頁）②報案相關資料（見偵卷第35-39頁）③
    手機內容翻拍照片（見偵卷第41-42）④LINE對話紀錄翻拍照
    片（見偵卷第42-43頁）、告訴人林炳輝之：①中埔鄉農會匯
    款申請書（見偵卷第51頁）②報案相關資料（見偵卷第55-59
    頁）、臺灣中小企業銀行國內作業中心109年7月3日109忠法
    查密字第CU43215號函檢附之「林思吟之帳號00000000000號
    帳戶之開戶資料及交易往來明細」（見偵卷第61-63頁）、
    中國信託商業銀行股份有限公司109年7月2日中信銀字第109
    224839152003號函檢附之「林思吟之帳號000000000000號帳
    戶之開戶資料及交易往來明細」（見偵卷第65-71頁）、被
    告林思吟在臺灣中小企銀北屯分行臨櫃取款及於自動櫃員機
    提領款項之監視器畫面翻拍照片5張（見偵卷第79-83頁）、
    被告林思吟在中國信託銀行北屯分行臨櫃取款及於自動櫃員
    機提領款項之監視器畫面翻拍照片2張（見偵卷第83-85頁）
    、被告林思吟之臉書應徵截圖畫面1張（見偵卷第85頁）在
    卷可稽。被告前揭具任意性自白核與事實相符而堪採信，本
    案事證已臻明確，被告犯行堪以認定，應予依法論科。
三、論罪科刑：
㈠、依組織犯罪防制條例第2條之規定，該條例所稱「犯罪組織」
    ，係指3人以上，以實施強暴、脅迫、「詐術」、恐嚇為手
    段或最重本刑逾5年有期徒刑之刑之罪，所組成具有持續性
    或牟利性之有結構性組織；而該有結構性組織，指非為立即
    實施犯罪而隨意組成，不以具有名稱、規約、儀式、固定處
    所、成員持續參與或分工明確為必要。被告加入「劉志安」
    所屬之詐騙集團，成員包含被告以及真實年籍不詳之男性、
    女性成員至少各一人，且該詐騙集團除本案詐欺、領款之犯
    行外，已經事先有在臉書上以求職廣告方式招募成員，應非
    偶然組成，而屬於組織犯罪防制條例所定義之犯罪組織。
㈡、刑事不法利得不僅為犯罪之重要誘因，甚且經常成為維繫、
    茁壯犯罪組織之養分，為防堵不法所得資金進入合法商業領
    域，流通於正常金融管道，澈底杜絕其變裝化身成合法資金
    之機會，以落實犯罪防制，確保國家司法權之正確運作，維
    護社會治安及穩定金融秩序，故洗錢防制法於第2條明定洗
    錢行為之態樣，並於第14條、第15條規定其罰則，俾防範犯
    罪行為人藉製造資金流動軌跡斷點之手段，去化不法利得與
    犯罪間之聯結，漂白不法利得。洗錢行為旨在掩飾、隱匿犯
    罪及因而獲取之財產利益，自係以犯罪之不法所得為標的，
    雖須先獲取犯罪不法利得，然後始有洗錢可言，惟財產犯罪
    行為人利用人頭帳戶收取犯罪所得之情形，於被害人將款項
    匯入人頭帳戶之際，非但財產犯罪於焉完成，並因該款項進
    入形式上與犯罪行為人毫無關聯之人頭帳戶，以致於自資金
    移動軌跡觀之，難以查知係該犯罪之不法所得，即已形成金
    流斷點，發揮去化其與前置犯罪間聯結之作用，而此不啻為
    洗錢防制法，為實現其防阻不法利得誘發、滋養犯罪之規範
    目的，所處罰之洗錢行為。從而利用人頭帳戶獲取犯罪所得
    ，於款項匯入人頭帳戶之際，非但完成侵害被害人個人財產
    法益之詐欺取財行為，同時並完成侵害上開國家社會法益之
    洗錢行為，造成詐欺取財行為最後階段與洗錢行為二者局部
    重合，二罪侵害之法益不同，偏論其一，均為評價不足，自
    應依一行為觸犯數罪名之想像競合犯，從一重處斷。至於使
    用人頭帳戶之規劃、籌謀，究在前置犯罪行為之事前或事中
    即預為進行，並不生影響。被告在本案提供自己的金融帳戶
    供詐騙集團作為人頭帳戶使用，並且親自自帳戶內領取詐欺
    贓款，以此方式掩飾、隱匿犯罪及因而獲取之財產利益，所
    為自屬洗錢防制法所規範之洗錢行為。
㈢、刑罰責任之評價與法益之維護息息相關，對同一法益侵害為
    雙重評價，是過度評價；對法益之侵害未予評價，則為評價
    不足，均為法之所禁。又加重詐欺罪，係侵害個人財產法益
    之犯罪，其罪數之計算，核與參與犯罪組織罪之侵害社會法
    益有所不同，審酌現今詐欺集團之成員皆係為欺罔他人，騙
    取財物，方參與以詐術為目的之犯罪組織。倘若行為人於參
    與詐欺犯罪組織之行為繼續中，先後多次為加重詐欺之行為
    ，因參與犯罪組織罪為繼續犯，犯罪一直繼續進行，直至犯
    罪組織解散，或其脫離犯罪組織時，其犯行始行終結。故該
    參與犯罪組織與其後之多次加重詐欺之行為皆有所重合，然
    因行為人僅為一參與犯罪組織行為，侵害一社會法益，屬單
    純一罪，應僅就「該案中」與參與犯罪組織罪時間較為密切
    之首次加重詐欺犯行論以參與犯罪組織罪及加重詐欺罪之想
    像競合犯，而其他之加重詐欺犯行，祗需單獨論罪科刑即可
    ，無需再另論以參與犯罪組織罪，以避免重複評價。是如行
    為人於參與同一詐欺集團之多次加重詐欺行為，因部分犯行
    發覺在後或偵查階段之先後不同，肇致起訴後分由不同之法
    官審理，為裨益法院審理範圍明確、便於事實認定，即應以
    數案中「最先繫屬於法院之案件」為準，以「該案件」中之
    「首次」加重詐欺犯行與參與犯罪組織罪論以想像競合。縱
    該首次犯行非屬事實上之首次，亦因參與犯罪組織之繼續行
    為，已為該案中之首次犯行所包攝，該參與犯罪組織行為之
    評價已獲滿足，自不再重複於他次詐欺犯行中再次論罪，俾
    免於過度評價及悖於一事不再理原則。至於「另案」起訴之
    他次加重詐欺犯行，縱屬事實上之首次犯行，仍需單獨論以
    加重詐欺罪，以彰顯刑法對不同被害人財產保護之完整性，
    避免評價不足（最高法院109 年台上字第3945號刑事判決參
    照）。
㈣、核被告林思吟犯罪事實一、㈠所為，係其參與犯罪組織最先繫
    屬於法院之案件之首次詐欺取財犯行，係犯組織犯罪防制條
    例第3 條第1 項後段之參與犯罪組織罪、刑法第339 條之4 
    第1 項第2 款之三人以上共同詐欺取財罪、洗錢防制法第14
    條第1 項之一般洗錢罪；犯罪事實一、㈡則係犯刑法第339 
    條之4 第1 項第2 款之三人以上共同詐欺取財罪、洗錢防制
    法第14條第1 項之一般洗錢罪。
㈤、被告在本案就不同告訴人遭詐欺款項多次領取贓款之行為，
    係於密切接近之時、地實行，各行為之獨立性極為薄弱，依
    一般社會健全觀念，在時間差距上，難以強行分開，應視為
    數個舉動之接續施行，合為包括之一行為，而論以單純一罪
    （即每詐欺一名告訴人論以一罪）。
㈥、共同實行犯罪行為之人，在共同意思範圍以內，各自分擔犯
    罪行為之一部，彼此協力、相互補充以達其犯罪之目的者，
    即應對於全部所發生之結果，共同負責。故共同正犯在客觀
    上透過分工參與實現犯罪結果之部分或階段行為，以共同支
    配犯罪「是否」或「如何」實現之目的，並因其主觀上具有
    支配如何實現之犯罪意思而受歸責，固不以實際參與犯罪構
    成要件行為或參與每一階段之犯罪行為為必要（最高法院10
    3 年度台上字第2258號判決參照）。被告在本案提供金融帳
    戶，並依詐騙集團指示領取贓款交付上手，為犯罪不可或缺
    之角色，與「劉志安」及其餘真實姓名不詳之集團內男女成
    員，有犯意聯絡及行為分擔，應依刑法第28條，論以共同正
    犯。
㈦、被告就犯罪事實一、㈠㈡之犯行，均係以一行為觸犯數罪名，
    為想像競合犯，均應依刑法第55條，從一重論以刑法第339
    條之4第1項第2 款之三人以上共同詐欺取財罪。公訴意旨就
    犯罪事實一、㈠㈡之犯行，均僅論以刑法第339 條之4 第1項
    第2款之三人以上共同詐欺取財罪，然被告所犯組織犯罪防
    制條例第3條第1項後段之參與犯罪組織罪、刑法第339 條之
    4第1項第2款之三人以上共同詐欺取財罪、洗錢防制法第14
    條第1項之一般洗錢罪，為想像競合之裁判上一罪關係，均
    為起訴之效力所及，自應由本院一併審理。
㈧、被告就犯罪事實一、㈠㈡之刑法第339條之4第1項第2款之犯行
    ，犯意各別，行為互殊，應予分論併罰。
㈨、想像競合犯之處斷刑，本質上係「刑之合併」。其所謂從一
    重處斷，乃將想像競合犯組成之評價上數罪，合併為科刑一
    罪，其所對應之刑罰，亦合併其評價上數罪之數法定刑，而
    為一個處斷刑。易言之，想像競合犯侵害數法益者皆成立犯
    罪，論罪時必須輕、重罪併舉論述，同時宣告所犯各罪名，
    包括各罪有無加重、減免其刑之情形，亦應說明論列，量刑
    時併衡酌輕罪部分量刑事由，評價始為充足，然後依刑法第
    55條前段規定「從一重處斷」，非謂對於其餘各罪可置而不
    論。因此，法院決定處斷刑時，雖以其中最重罪名之法定刑
    ，做為裁量之準據，惟於裁量其輕重時，仍應將輕罪合併評
    價在內（最高法院108 年台上字第4405號刑事判決參照）。
    經查：
　1.依組織犯罪防制條例第8 條第1 項：「犯第三條之罪自首，
    並自動解散或脫離其所屬之犯罪組織者，減輕或免除其刑；
    因其提供資料，而查獲該犯罪組織者，亦同；偵查及審判中
    均自白者，減輕其刑。」被告於偵查中檢察官訊問時，檢察
    官雖未告知可能涉嫌參與犯罪組織罪，但被告於偵查中對於
    所涉詐欺等犯行亦否認犯罪，同時也稱不知道「劉志安」等
    人是詐騙集團（見偵卷第102頁）。自無於偵查中自白參與
    犯罪組織罪之情形，無從依前開規定減輕其刑。
　2.洗錢防制法第16條第2 項規定就所犯同法第14條第1 項之洗
    錢罪部分在偵查或審判中自白者，減輕其刑。被告在審判中
    就所涉洗錢罪部分，坦承犯行，爰依前開規定減輕其刑。
　3.惟前揭減輕其刑之範圍，僅限於洗錢罪之部分，尚不及於刑
    法第339條之4 加重詐欺罪之部分，附此敘明。　
㈩、爰審酌被告貪圖加入詐欺集團所得獲取之暴利，不但提供自
    己的帳戶供詐欺集團收取詐欺贓款，更擔任車手，至銀行提
    領詐欺贓款，造成告訴人受有損失，所為應予非難。又審酌
    被告偵查中及本院準備程序時均否認犯行，直至本院審理期
    日方坦承犯行之犯後態度。並審酌被告已經與2位告訴人達
    成調解之情形（見本院卷第53、54、71、72頁）。以及審酌
    被告前無有罪科刑前科紀錄之素行。暨審酌被告於本院審理
    時所供述之教育程度、職業、家庭經濟狀況（見本院卷第16
    2頁），量處如主文所示之刑，以示懲儆。並考量被告所犯2
    罪，均係參與同一詐欺集團而於同日分次提領贓款，合計提
    領贓款約有51萬5,000元，獲得報酬約有1,300元等情狀，定
    應執行之刑如主文所示。
、又審酌被告未曾因故意犯罪受有期徒刑以上刑之宣告，有臺
    灣高等法院被告前案紀錄表在卷可稽（見本院卷第17頁），
    本次為初犯，犯後坦承犯行，且與全體告訴人均達成調解（
    見本院卷第53、54、71、72頁），告訴人亦於調解時均表示
    同意給予被告緩刑宣告等情，是本院認本案之刑以暫不執行
    為適當，爰依刑法第74條第1項第1款併予宣告緩刑5年。又
    被告與告訴人張春櫻間之調解條件，為分期給付賠償金（本
    院110年度中司刑移調字第58號，見本院卷第53、54頁），
    為敦促被告依約履行賠償告訴人之承諾，爰將依調解條件履
    行部分列為緩刑之條件，倘被告未能依約履行主文所示緩刑
    之負擔，且情節重大，足認原宣告之緩刑難收其預期效果，
    而有執行刑罰之必要者，依刑事訴訟法第476 條及刑法第75
    條之1第1項第4款之規定，檢察官得向法院聲請撤銷上開緩
    刑之宣告，附此敘明。
四、沒收部分：
㈠、犯罪所得，屬於犯罪行為人者，沒收之，於全部或一部不能
    沒收或不宜執行沒收時，追徵其價額，刑法第38條之1第1 
    項、第3 項亦有明文。而共同正犯之犯罪所得，沒收或追徵
    ，應就各人所分得之數額分別為之；先前對共同正犯採連帶
    沒收犯罪所得之見解，已不再援用及供參考（最高法院104 
    年第13次刑事庭會議決議意旨參照），所謂各人「所分得」
    ，係指各人「對犯罪所得有事實上之處分權限」，法院應視
    具體個案之實際情形而為認定：倘若共同正犯各成員內部間
    ，對於不法利得分配明確時，自應依各人實際分配所得沒收
    （最高法院104 年度台上字第3937號判決參照）。又宣告犯
    罪所得之沒收或追徵，有過苛之虞，得不宣告或酌減之。同
    法第38條之2 第2 項亦定有明文。
㈡、經查，被告於偵查中坦承，於犯罪事實一、㈡行為後，有得到
    1,300元之報酬（見偵卷第102頁）。此為被告犯罪事實一、
    ㈡部分之犯罪所得，本應宣告沒收。然審酌被告已經約定要
    分期賠償此部分犯罪事實之告訴人，若再予沒收，將導致告
    訴人依約獲得賠償之權利受影響，亦有過苛之虞，爰依法不
    予宣告沒收。
五、保安處分部分：
㈠、修正前組織犯罪防制條例，對發起、主持、操縱、指揮或參
    與集團性、常習性及脅迫性或暴力性犯罪組織者，應於刑後
    強制工作之規定，經司法院釋字第528 號解釋尚不違憲；嗣
    該條例第2 條第1 項所稱之犯罪組織，經二次修正，已排除
    原有之「常習性」要件，另將實施詐欺手段之具有持續性或
    牟利性之有結構性組織，納入本條例適用範圍，並對參與犯
    罪組織之行為人，於第3 條第1 項後段但書規定「參與情節
    輕微者，得減輕或免除其刑」。惟同條第3 項仍規定「應於
    刑之執行前，令入勞動場所，強制工作，其期間為三年」，
    而未依個案情節，區分行為人是否具有反社會的危險性及受
    教化矯治的必要性，一律宣付刑前強制工作3 年。然則，衡
    諸該條例所規定之強制工作，性質上原係對於有犯罪習慣，
    或因遊蕩、懶惰成習而犯罪者，所為之處置，修正後該條例
    既已排除常習性要件，從而，本於法律合憲性解釋原則，依
    司法院釋字第471 號關於行為人有無預防矯治其社會危險性
    之必要，及比例原則等與解釋意旨不相衝突之解釋方法，為
    目的性限縮，對犯該條例第3 條第1 項之參與犯罪組織罪者
    ，視其行為之嚴重性、表現之危險性、對於未來行為之期待
    性，以及所採措施與預防矯治目的所需程度，於有預防矯治
    其社會危險性之必要，且符合比例原則之範圍內，由法院依
    該條例第3條第3 項規定，一併宣告刑前強制工作（最高法
    院108 年度台上大字第2306號刑事大法庭裁定參照）。
㈡、經查，被告在本案行為前並無任何犯罪紀錄，本案雖參與詐
    欺犯罪組織，提供帳戶並擔任領款車手，對社會治安造成危
    害，然考量被告在犯罪組織內仍屬聽從上手指示行動之次要
    角色，行為時間也僅集中在同一日，所獲得之報酬亦屬輕微
    ，在犯後坦承犯行，亦積極與告訴人達成調解，有意彌補自
    身之過錯，審酌上情，認被告尚無宣告強制工作之必要，爰
    不予宣告強制工作。
據上論斷，應依刑事訴訟法第299條第1項前段，判決如主文。
本案經檢察官何昌翰提起公訴，檢察官温雅惠到庭執行職務。
中　　華　　民　　國　　110 　年　　10　　月　　21　　日
                  刑事第二庭   審判長法  官  陳淑芳

                                     法  官  黃光進

                                     法  官  徐煥淵
以上正本證明與原本無異。
如不服本判決應於收受送達後20日內向本院提出上訴書狀，並應
敘述具體理由；其未敘述上訴之理由者，應於上訴期間屆滿後20
日內向本院補提理由書（均須按他造當事人之人數附繕本）「切
勿逕送上級法院」。
告訴人或被害人如不服判決，應備理由具狀向檢察官請求上訴，
上訴期間之計算，以檢察官收受判決正本之日起算。
                              　　　　書記官  陳麗靜
中　　華　　民　　國　　110 　年　　10　　月　　21　　日
附錄本案論罪科刑法條：
組織犯罪防制條例第3條第1項
發起、主持、操縱或指揮犯罪組織者，處三年以上十年以下有期
徒刑，得併科新臺幣一億元以下罰金；參與者，處六月以上五年
以下有期徒刑，得併科新臺幣一千萬元以下罰金。但參與情節輕
微者，得減輕或免除其刑。
刑法第339 條之4 第1 項第2 款：
犯第三百三十九條詐欺罪而有下列情形之一者，處一年以上七年
以下有期徒刑，得併科一百萬元以下罰金：
二、三人以上共同犯之。
洗錢防制法第14條第1 項：
有第二條各款所列洗錢行為者，處七年以下有期徒刑，併科新臺
幣五百萬元以下罰金。